臺灣高等法院臺南分院刑事裁定　　　　 100年度聲再字第24號
聲　請　人　林啟鍾
聲　請　人　盧素枝
上列聲請人因公共危險案件，對於本院98年度上易字第469號中
華民國99年2月26日確定判決（第一審判決案號：臺灣嘉義地方
法院97年度簡上字第284號；起訴案號：臺灣嘉義地方法院檢察
署97年度偵字第2966號、97年度偵續字第16號），聲請再審，本
院裁定如下：
    主  文
再審之聲請駁回。
    理  由
一、聲請意旨略稱：
  (一)火災發生後現場歷經燃燒、搶救及滅火後所殘存的燃燒痕跡
    ，經常因高溫受熱變化、建築物內裝璜材質與擺設差異、天
    候氣象影響及消防人員搶救過程射水、破壞等種種因素，而
    增加火流延燒路徑、起火處所及原因研判之複雜性。因此，
    火災原因調查鑑定人員若無紮實的理化根基、科學的邏輯分
    析、豐富的勘查經驗，再加上現場無充分燃燒跡證與可靠有
    利的人證查詢，即妄下結論，不僅易生爭議且政府公信力亦
    同時易受到挑戰，進而影響全體消防機關公權力執行與機關
    之形象建立。但此件火災調查課人員卻缺乏專業素養，在火
    災搶救後的當下即妄下結論：香爐發火。事後又研判：因現
    場跡證不足，故概略的以電氣因素導致電線短路而引發此件
    火災事故作為結論。請問您們願意接受這樣的結論、這樣的
    研判嗎？
  (二)火調課人員認定本件是「電線短路」導致起火原因，拿一個
    無電線通過的缺角鐵供桌作為證物，而造成此鐵供桌缺角的
    原因是高溫電弧，又高溫電弧所以有電線短路發生，雖然法
    庭上他們一再強調「火災現場找不到任何跡證」；我解釋鐵
    供桌缺角的原因是鐵供桌受高溫燒融，因現場擺設位置鐵供
    桌、茶杯、香爐、神像皆無電線通過，僅神明燈有電線，在
    何種情況下，會〈砰〉的一聲，聲音大到許多人都聽到？神
    明燈為細小的電線，造成砰的一大聲的機率是多少？要是在
    神明燈不使用不通電的狀況下，砰的一聲的機率又是多少？
    專家們能否詳細解釋。消防單位對鐵供桌作過成分分析，為
    黃銅鑄造，熔點僅600℃-1050℃。木造房屋燒穿溫度最盛期
    約1100℃-1200℃，高溫電弧溫度約2000℃-5000℃。請問如
    此的推論何者為真？我的推論也有其根據，消防單位是否有
    其義務為我解疑。我與我妻子同是火災受災戶，也同是被告
    ，但為何我妻子無需做筆錄，神佛廳燒香拜拜敬茶都是妻子
    的例行公事，都是妻子採草藥回來的例行公事，火災當天妻
    子採草藥回來遠遠就看到漫天濃煙，進屋的機會都沒有，神
    明廳是無使用狀態。無發言機會，我們夫妻單獨論罪，這審
    判亦不合理。
  (三)為了證明我的清白，每到開庭，我都會再回想一次事發經過
    ，再研究一次勘驗報告和現場跡證與火流痕跡、起火處、起
    火原因的關聯性，再補充一篇刑事答辯狀。但律師通知我要
    保持低調，我相信專業，所以最後開庭我無再補充，因我是
    無罪之身，但審判我有罪，審判我有罪的理由令人難以信服
    ，又不許我提上訴，我心裡有好多好多的冤屈想要訴說。我
    從最初的刑事答辯狀到現今的刑事答辯狀，所寫的內容都大
    同小異，消防局人員都不曾為我解釋疑點，一昧的認定此件
    火災是概略的電氣因素導致電線短路而引發火災，但無任何
    現場跡證，可笑的是法律講求證據，像這種若有似無的證據
    也能定罪，全是仰賴法官自由心證。反觀告訴人等，說詞前
    後不一，真是無奈。
  (四)原判決認電線短路引發此件火災，然內政部消防署報告書載
    明「起火原因不明，起火處是2樓神佛廳附近」，神佛廳約
    3.4坪，神桌旁牆壁並未全燒燬，走道旁牆壁全燒燬，與隔
    壁間零距離，且此隔壁間的前陽台也嚴重燒燬，這其間的利
    害關係，消防人員從未提及。火災案件層出不窮，火災人員
    疲於奔命，但不能因此損害我們的權益。
  (五)「新證據」須可認為確實具有足以動搖原確定判決，而對受
    判決人為更有利判決之「確實性」外，尚須具備該證據係在
    事實審法院於判決前已存在，因未經發現，不及調查斟酌，
    或審判時未經注意，至其後始行發現之「嶄新性」特質，二
    者均屬不可或缺。「零距離的共同壁」鑑定前後消防人員隻
    字未提，再次勘驗，消防署人員前前後後觀看一遍，身邊無
    任何科學儀器，就這樣，履勘結束，報告出爐，有給我提問
    反駁的機會嗎？法官大人們在審判時，有注意過此項疑點嗎
    ？消防人員未提及、未發現，此項疑點就不算存在嗎？就可
    以忽略存在的事實嗎？我平民老百姓，未受過專業訓練，當
    我警覺不對欲提反駁，機會已流逝。這「零距離的共同壁」
    應具備〈確實性〉和〈嶄新性〉兩大特質。
二、按聲請再審，應以再審書狀敘述理由，【附具原判決之繕本
    及證據】，提出於管轄法院為之，刑事訴訟法第429條定有
    明文，此為法定程式，如有違背者，法院自應依同法第433
    條規定，以裁定駁回其再審之聲請。又刑事訴訟法再審編並
    無準用同法第三編有關上訴之規定，自難謂此種法定程式之
    欠缺，法院應先命為補正（最高法院88年台抗字第416號裁
    定參照）。惟再審之聲請，可於補正原判決之繕本及證據後
    ，再行聲請。
三、按有罪之判決確定後，因發見確實之新證據，足認受有罪判
    決之人應受無罪、免訴、免刑或輕於原判決所認罪名之判決
    者之情形之一，為受判決人之利益，得聲請再審，刑事訴訟
    法第420條第1項第6款定有明文。所謂「發現確實之新證據
    」，係指該證據於事實審法院判決前已經存在，為法院及當
    事人所不知，不及調查斟酌，至其後始行發現，且就證據本
    身形式上觀察，固不以絕對須經調查程序為要件，惟必顯然
    可認為足以動搖原確定判決者，而為受判決人無罪、免訴、
    免刑或輕於原判決所認罪名之判決者為限，亦即所謂之「新
    證據」，須可認為確實具有足以動搖原確定判決，而對受判
    決人為更有利判決之「確實性」外，尚須具備該證據係在事
    實審法院於判決前已存在，因未經發現，不及調查斟酌，或
    審判時未經注意，至其後始行發現之「嶄新性」特質，二者
    缺一不可，倘若未具備上開「確實性」與「嶄新性」二種聲
    請再審新證據之要件，即不能據為聲請再審之原因。此受理
    聲請再審之最後事實審法院，應就聲請再審理由之所謂「新
    證據」，是否具備事實審判決前已經存在，為法院、當事人
    所不知，事後方行發見之「嶄新性」，及顯然可認足以動搖
    原有罪確定判決，應為無罪、免訴、免刑或輕於原判決罪名
    之「顯然性」二要件，加以審查，為判斷應否准予開始再審
    之準據（最高法院85年台抗字第308號裁定、92年台抗字第
    480號裁定參照）。又若判決前已經當事人提出或聲請調查
    之證據，經原法院捨棄不採者，即非該條款所謂發見之新證
    據，不得據為聲請再審之原因（最高法院77年度台抗字第55
    號裁定參照），申言之，倘受判決人因對有利之主張為原審
    所不採，事後提出證明，以圖證實在原審前所為有利之主張
    為真實，據以聲請再審，該項證據既非判決後所發見，顯難
    憑以聲請再審。
四、查：聲請人提起本件再審之聲請，固提出本院98年度上易
    字第469號原確定判決之繕本，惟未提出證據（其所謂發見
    確實之新證據「零距離的共同壁」云云，僅陳稱「零距離的
    共同壁」為未經發現，不及調查審酌之新證據，卻未提及該
    共同壁與待證事實之關係，自不能謂已提出證據），揆諸上
    開法條規定，其聲請程序於法顯屬有違。況聲請人上開聲
    請意旨(四)所謂「門牌號碼八九一號和八九三號的共同壁燒失
    零距離」此事實，係法院、當事人於本案判決確定前已知悉
    ，存在於原確定判決案之卷內，非未經發現，不及調查斟酌
    ，或審判時未經注意，判決後始行發現，是上開證據並不具
    「嶄新性」，自非刑事訴訟法第420條第1項第6款所規定之
    確實之新證據。另聲請人上開聲請意旨(一)至(三)部分所提出之
    再審理由，或係對原確定判決再度提出辯解，或係就原確定
    判決對證據之取捨、證明力之認定等情事予以指摘，核與刑
    事訴訟法第420條第1項各款規定聲請再審之理由無一相符，
    徒為事實上之爭辯而已，顯難憑以聲請再審，蓋原法院對於
    證據之證明，依法得以自由心證而為判斷，自不容更就其已
    審酌不採之證據，執為再審原因，致與法院得以自由心證判
    斷證據力之法則有所違背。
五、據上論斷，本件應認為聲請再審之程序違背規定且無再審理
    由，爰依同法第433條、第434條第1項，裁定如主文。
中    華    民    國   100    年    3     月    7     日
                  刑事第七庭    審判長法  官  李文福
                                      法  官  顏基典
                                      法  官  陳顯榮
以上正本證明與原本無異。
不得抗告。
                                      書記官  劉岳文
中    華    民    國   100    年    3     月    7     日